【裁判字號】    94,訴,453
【裁判日期】    950704
【裁判案由】    撤銷債務人無償行為等
【裁判全文】
臺灣雲林地方法院民事判決               94年度訴字第453號
原      告  甲○○
訴訟代理人  奚淑芳律師
            張雯峰律師
被      告  丙○○
            丁○○
            乙○○
上列  一人
訴訟代理人  吳宏輝律師
複 代理 人  劉興文律師
上列當事人間請求撤銷債務人無償行為等事件，本院於民國95年
6 月20日言詞辯論終結，判決如下：
    主  文
原告之訴及假執行之聲請均駁回。
訴訟費用由原告負擔。
    事  實
甲、原告方面：
  一、聲明：
    (一)先位聲明：(1)被告丁○○應給付原告新台幣（下同）770
      萬元，並自起訴狀繕本送達翌日起至清償日止按年息百分
      之5 計算之利息。(2)被告乙○○應給付原告500 萬元，及
      自起訴狀繕本送達翌日起至清償日止，按年息百分之5 計
      算之利息。(3)原告願供擔保准予宣告假執行。
    (二)備位聲明：(1)確認被告丙○○於91年4 月10日轉帳770 萬
      元予被告丁○○之移轉行為無效。(2)被告丁○○應將前項
      金額返還予被告丙○○，並由原告代為收受。(3)確認被告
      丙○○於91年2 月22日轉帳500 萬元予被告乙○○之移轉
      行為無效。(4)被告乙○○應將前項金額返還予被告丙○○
      ，並由原告代為收受。(5)原告願供擔保准予宣告假執行。
  二、陳述：
    (一)原告與被告丙○○於民國80年間結婚，詎被告丙○○於婚
      後與第三人郭淑綾通姦並生下一女（業據台灣嘉義地方法
      院92年度易字第100 號因被告丙○○、郭淑綾犯通姦罪而
      判處兩人有期徒刑4 月確定），為原告所發覺，被告丙○○恐原告向其請求損害賠償及夫妻剩餘財產分配請求，故
      而先偽造文書將其名下不動產及車輛過戶予第三人江孟峰
      、劉真真等（業經原告提起刑事偽造文書告訴，嗣經本院
      92年度易字第35號判決被告丙○○及第三人江孟峰、劉真
      真有罪確定，並經原告請求判決塗銷該不動產、動產所有
      權移轉登記並回復所有權勝訴確定）。嗣原告向台灣嘉義
      地方法院訴請離婚並請求分配夫妻剩餘財產時，始發覺被
      告丙○○於91年2 月22日將其華僑商業銀行北港分行（下
      稱華僑銀行）帳戶內之存款500 萬元匯入被告即其兄乙○○之帳戶。嗣被告丙○○又於91年4 月10日將其臺灣土地
      銀行北港分行（下稱土地銀行）之定期存款770 萬元匯入
      其父即被告丁○○之帳戶。被告丙○○上開轉匯存款予被
      告乙○○、丁○○之行為，時間極為密接，復在原告已與
      被告丙○○感情交惡，原告積極準備採取法律行動保障權
      益之後，顯係為減少原告對於剩餘財產分配之處分婚後財
      產行為。
    (二)上述原告訴請被告丙○○離婚及夫妻剩餘財產分配之訴訟
      ，業經台灣嘉義地方法院及台灣高等法院台南分院以92年
      度婚字第149 號、93年度重家上字第3 號判決兩造離婚，
      且被告丙○○應給付原告應受分配之財產金額25,066,091
      元及遲延利息，雖因被告丙○○提起上訴最高法院而尚未
      確定，然被告所提起之分別財產制既經台灣嘉義地方法院
      94年家訴更字第1 號、臺灣高等法院台南分院94年度家上
      字第77號於94年11月間判決確定，是不論原告與被告丙○○離婚是否業已確定，兩造之法定財產關係業已消滅。
    (三)原告於上述台灣嘉義地方法院判決准予供擔保假執行後，
      原告即向本院聲請假執行被告丙○○之財產，受償金額僅
      16,434 ,381 元，仍不足清償原告應受給付之剩餘金額分
      配額，爰依民法第1030之3 規定，被告丁○○及乙○○自
      應返還其所受領之770萬元及500萬元予原告。
    (四)倘認先位請求無理由，則被告間之移轉行為顯係脫產，被
      告亦未證明其等間有任何正當之匯款原因，應屬通謀虛偽
      意思表示而無效，依上述判決結果，被告丙○○除剩餘財
      產分配額，連帶離婚精神慰撫金，共計應給付原告26,566
      ,091 元 ，原告身為被告丙○○之債權人，自得代位被告
      丙○○訴請確認被告間上述之存款移轉行為無效，並請求
      被告乙○○、丁○○將所受領之770 萬元、550 萬元返還
      予被告丙○○，由原告代為收受。
  三、證據：提出被告戶籍謄本、台灣嘉義地方法院92年度易字
      第100 號刑事確定歷審判決、本院92年度易字第35號刑事
      判決、台灣嘉義地方法院92年度婚字第149 號民事判決、
      台灣高等法院台南分院93年度重家上字3 號民事判決、華
      僑商業銀行北港分行函文1 紙、臺灣土地銀行北港分行函
      文1 紙、本院92年度裁全字第1246號、本院93年度執字第
      13331號假執行案件之分配表及債權憑證為證。
乙、被告乙○○未於最後言詞辯論期日到場，惟據其之前到庭所
    為陳述略以：
  一、聲明：(一)原告之訴及假執行之聲請均予駁回。(二)如受不利
      判決，願供擔保請准免為假執行。
  二、陳述：
    (一)民法親屬編施行法第6 條之2 規定，主要是在將舊聯合財
      產制之名稱如何轉換於新法定財產制之婚前財產與婚後財
      產，亦即僅屬名稱變動規定，並無溯及效力，是民法第10
      30之3 追加計算之保全規定，為兼顧交易安全，本條仍應
      回歸親屬編施行法第1 條不溯及既往之規定，必須處分財
      產行為發生於新制修正後始有其適用。本件被告丙○○之
      移轉財產行為分為為91年2 月22日、91年4 月10日，顯然
      在91年6 月28日新制生效施行之前，是本件無從適用新增
      修之民法1030之3 規定。
    (二)原告與被告丙○○間業經臺灣高等法院台南分院以94年度
      家上字第77號判決宣告為分別財產制，原告對被告丙○○
      尚未取得債權。且原告於被告間存款轉匯時尚未為被告丙○○之債權人，況被告丙○○與被告乙○○間之存款轉匯
      行為並非通謀虛偽意思表示，原告應舉證證明。
  三、證據：提出台灣高等法院台南分院94年度家上字第77號民
      事判決為證。
丙、被告丙○○、丁○○方面：
    被告未於言詞辯論期日到場，亦未提出書狀為任何聲明或陳
    述。
丁、本院依職權函查被告3 人財產狀況，並調取台灣嘉義地方法
    院92年度婚字第149 號民事全卷影本、本院93年度執字第13
    331 號執行卷宗。
    理      由
一、本件被告丙○○、丁○○未於言詞辯論期日到場，核無民事
    訴訟法第386 條各款所列情形，爰依原告之聲請，由其一造
    辯論而為判決。
二、按當事人為訴訟程序之主體，就訴訟之提起、訴訟審理之客
    體、範圍、訴訟程序之進行有處分權，就當事人或訴訟標的
    之審理排定先後順序，於不妨礙訴訟經濟下，法院自應受其
    拘束。經查：原告以被告丁○○、乙○○為先位被告，主張
    被告2 人，應給付所受利益共計1,270 萬元，復以先位請求
    無理由時，則以被告丁○○、乙○○、丙○○為被告，主張
    被告3 人為通謀虛偽意思表示當事人，原告基於被告丙○○
    之債權人，起訴請求確認存款移轉行為為無效，並由原告代
    為收受被告丁○○、乙○○應返還予被告丙○○之存款，有
    助於訴訟經濟，並能一次解決當事人紛爭，故本院認原告所
    提之主觀預備合併為合法，合先敘明。
三、原告起訴主張：原告於92年間以其夫即被告丙○○與第三人
    通姦為由，向台灣嘉義地方法院訴請離婚，並請求平均分配
    剩餘財產之差額。於該案審理期間，原告始發覺被告丙○○
    已於91年2 月22日將其華僑銀行帳戶內之存款500 萬元匯入
    被告即其兄乙○○之帳戶。嗣被告丙○○又於91年4 月10日
    將其土地銀行之定期存款770 萬元匯入其父即被告丁○○之
    帳戶。被告丙○○上開轉匯存款予被告乙○○、丁○○之行
    為，時間極為密接，復在原告已與被告丙○○感情交惡，原
    告積極準備採取法律行動保障權益之後，顯係為減少原告對
    於剩餘財產分配之處分婚後財產行為。現被告丙○○業經台
    灣嘉義地院及台灣高等法院台南高分院判決應給付原告25,0
    66,091元之剩餘財產分配額，雖尚未確定，然原告與被告丙○○之法定財產制業於94年11月間經法院判決宣告改用分別
    財產制，而被告丙○○之財產經原告聲請假執行後，僅受償
    16,434,381元，顯然不足受償應得之分配額，是原告自得依
    民法第1030之3 第2 項之規定，請求被告乙○○、丁○○分
    別給付原告500 萬元、770 萬元。倘認原告之請求不符民法
    第1030之3 第2 項之規定，則被告間之存款轉匯行為，無正
    當原因，顯係被告丙○○為脫產所為，而屬通謀虛偽意思表
    示，應為無效。依據前述台灣高等法院台南分院93年度重家
    上字第3 號判決，原告既已對被告丙○○取得債權26,566,0
    91元，自得代位訴請確認被告間上述二筆存款轉匯行為無效
    ，請求被告乙○○、丁○○返還所受領之存款500 萬元、77
    0 萬元，並由原告代為收受。
四、被告乙○○未於最後言詞辯論期日到庭，據其之前到庭之陳
    述則以：民法第1030之3 規定自91年6 月28日始生效施行，
    依民法親屬編施行法第1 條不溯及既往之規定，自不得適用
    於本件被告乙○○、丁○○受領存款之行為。另原告對被告
    丙○○已無債權，況原告於被告間存款轉匯時尚未取得任何
    債權，另被告丙○○與乙○○間之轉匯行為並非通謀虛偽意
    思表示，原告應舉證證明等語，資為抗辯。至被告丁○○、
    丙○○則未以書狀或言詞提出任何聲明或陳述。
五、兩造不爭執之事實：
  (一)原告於92年間以其夫即被告丙○○與第三人通姦為由，向台
    灣嘉義地方法院訴請離婚，並請求平均分配剩餘財產之差額
    ，嗣該院判決除准兩人離婚外，被告丙○○另應給付原告20
    ,066,091 元 及遲延利息。嗣經被告丙○○向台灣高等法院
    台南分院提起上訴，就剩餘財產分配額之部分，該院於95年
    5 月16日判決被告丙○○應給付原告25,066,091元及遲延利
    息，現經被告丙○○上訴最高法院中，仍尚未確定。
  (二)被告丙○○於91年2 月22日將其華僑銀行存款500 萬元，匯
    入被告乙○○之帳戶。嗣又於91年4 月10日將其土地銀行存
    款770 萬元，匯入被告丁○○帳戶。
  (三)原告於93年12月8 日向本院聲請假執行被告丙○○之不動產
    及所有銀行帳戶存款，本院以93年執字第13331 號執行結果
    僅受償16,434,381元，上述判決原告所取得之債權並未完全
    受償。
  (四)原告與被告丙○○間之夫妻財產關係，業於94年11月間經台
    灣高等法院台南分院以94年家上字第77號判決宣告改用分別
    財產制確定，而消滅原來之法定財產制。
六、本件先位之訴兩造爭執之處在於：民法第1030條之3 第2項
    之規定是否適用於該條生效施行前之婚後財產處分行為？茲
    析述如下：
  (一)按91年6 月26日總統公布增訂之民法第1030之1 規定：「法
    定財產制關係消滅時，夫或妻現存之婚後財產，扣除婚姻關
    係存續中所負債務後，如有剩餘，其雙方剩餘財產之差額，
    應平均分配」。此即為夫或妻之「剩餘財產分配請求權」，
    該權利在夫或妻死亡以前，雖非現實已取得之權利，僅屬期
    待權。惟同時間增訂保全規定，例如夫或妻處分婚前財產之
    行為，倘有害及另一方剩餘財產分配請求權時，請求權人得
    撤銷該處分行為（新增訂民法1020之1 規定參照）；夫或妻
    5 年內處分之財產尚得將之追加計算為現存之婚後財產，請
    求權人亦得向已取得婚後財產之第三人於所受利益內請求返
    還（新增訂民法1030之3 第1 項、第2 項規定參照）。再按
    關於親屬之事件，在民法親屬編施行前發生者，除本施行法
    有特別規定外，亦不適用修正後之規定，民法親屬編施行法
    第1 條定有明文。上述撤銷與追加計算之保全規定，使該期
    待權得以落實，亦即充分保護經濟弱者一方配偶剩餘財產分
    配之權益，屬於新制中公平分配剩餘財產之創舉，但為兼顧
    交易安全，前述保全規定仍應回歸民法親屬編施行法第1 條
    不溯及既往之規定，必須該處分財產行為發生於新制修正後
    ，始有其適用（最高法院台上字第1162號判決意旨參照）。
  (二)原告主張：其與被告丙○○之夫妻法定財產制，業於94年11
    月間經法院判決消滅，並改用分別財產制確定，而於告丙○○於91年2 月22日將其華僑銀行存款500 萬元，匯入被告乙○○之帳戶。嗣又於91年4 月10日將其土地銀行存款770 萬
    元，匯入被告丁○○帳戶，顯係法定財產制消滅前5 年內所
    為之處分行為一節，為被告所不否認，且土地銀行及華僑銀
    行函文2 紙及台灣高等法院台南分院94年家上字第77號民事
    判決可證，堪認為真實。惟按上述增訂之民法1030之3 條規
    定，係於91年6 月26日總統公布，91年6 月28日生效施行，
    而被告丙○○所為之上述2 筆存款之轉匯行為，則係分別於
    91 年2月22日、91年4 月10日所為，足見被告3 人間之移轉
    存款行為之時間均在民法第1030之3 規定增訂施行之前，揆
    諸民法親屬編施行法第1 條之規定及前述說明，被告丙○○
    之婚後財產處分行為，無法溯及既往適用民法第1030之3 條
    之規定，是原告依民法第1030之3 第2 項之規定，請求被告
    乙○○、丁○○返還所受存款之利益，尚屬無據。
七、綜上，民法第1030之3 第2 項之規定既無從溯及既往適用於
    本件被告丙○○移轉存款共計1,270 萬元予被告丁○○、乙○○之婚後財產處分行為，從而，原告請求被告乙○○、丁○○分別給付原告所受利益即500 萬元、770 萬元，即無理
    由，應予駁回。原告對被告乙○○、丁○○之先位之訴既無
    理由，其備位訴訟之審理條件即已成就，本院應就該部分之
    訴續為審理。
八、本件備位之訴兩造爭執之處在於：被告丙○○對原告是否負
    有給付剩餘財產平均分配金額之債務？亦即原告是否得行使
    債權人之代位權？茲析述如下：
  (一)原告主張：其與被告丙○○於80年間結婚，附表所示之財產
    均係被告丙○○於原告訴請離婚時現存之婚後財產。附表編
    號1 之不動產價值以被告於89年間向本院執行處拍定之價格
    計算，應合計為1,470 萬元；編號2 之自小客車價值為163
    萬元；編號3 所示各銀行帳戶之扣押款共計為202, 181 元
    等情，並經本院調取台灣嘉義地方法院92年度婚字第149 號
    卷附之土地建物登記謄本、不動產價格表、財政部臺灣省南
    區國稅局財產歸屬資料清單、該院91 年 度執全字第292 號
    、91年度執全字第488 號假扣押執行卷核閱屬實，而被告均
    未於本院審理中爭執，堪信原告主張為真實。
  (二)原告雖又主張：下述各項之存款，原係被告丙○○所有，然
    被告丙○○為減少原告對剩餘財產分配，將該各筆存款分別
    電匯轉入第三人之帳戶，此部分處分婚後財產行為，依民法
    第1030之3 第1 項之規定，應將第三人取得之下述各項存款
    共計3,360 萬元，追加計算為被告丙○○之婚後剩餘財產予
    以分配：
    1.被告丁○○帳戶於94年4 月10日電匯取得被告丙○○土地
      銀行帳戶內之存款770 萬元。
    2.被告丁○○帳戶於90年1 月20日電匯取得被告丙○○台南
      中小企業銀行（現為京城商業銀行）北港分行之存款1,00
      0 萬元。
    3.被告丁○○帳戶於91年2 月7 日電匯取得被告丙○○彰化
      商業銀行北港分行之存款370萬元。
    4.被告乙○○帳戶於91年2 月22日電匯取得被告丙○○華僑
      銀行帳戶存款500 萬元2 筆，共計為1,000 萬元。
    5.被告丁○○帳戶於91年3 月26日電匯取得被告丙○○華僑
      銀行帳戶存款220萬元。
    惟查，上述5 筆存款轉匯行為之時間，均在民法第1030之3
    條規定公布施行之前，揆諸前開六所述，被告丙○○前述存
    款匯出之處分行為，無從溯及既往適用民法第1030之3 條之
    規定，是原告主張，上述5 筆匯出之存款應追加計算為被告
    丙○○之婚後財產，即無足採。
  (三)原告主張其婚後財產部分為銀行存款89,067元、假扣押擔保
    金500 萬元，共計5,089,067 元，負債944 萬元，剩餘財產
    為負數，應以零計算等情，業據其於台灣嘉義地方法院92年
    度婚字第149 號審理時提出銀行存摺及抵押之土地建物登記
    謄本為證，被告又未於本院審理時爭執，自堪信為真實。
  (四)綜上所述，被告丙○○現存之婚後財產總價值為16,532,181
    元（14,700,000＋1,630,000 ＋202,181 ＝16,532,181），
    原告婚後財產則為零，是雙方剩餘財產之差額予以平均分配
    後，原告得請求分配剩餘財產之差額為8,266,091 元（0000
    0000÷2 ＝0000000 ，元以下四捨五入）。
  (五)惟查，原告於台灣嘉義地方法院判決並宣告假執行後，即供
    擔保於93年12月8 日向本院聲請假執行被告丙○○之上述編
    號1 之不動產及編號3 之銀行扣押款，共計受償16,434,381
    元，此為兩造所不爭，並經本院依職權調取93年度執字第13
    331 號執行卷宗核閱屬實。原告應受分配之剩餘財產差額8,
    266,091 元既已因假執行被告丙○○之財產而完全受償，則
    原告對被告丙○○已無任何債權，自無從行使債權人之代位
    權，是原告主張代位被告丙○○行使權利，確認被告間之存
    款移轉行為無效，並由其代為收受被告乙○○、丁○○應返
    還予被告丙○○之存款，亦難可採。
九、綜上各節，被告間所為之存款移轉行為，無法溯及適用民法
    第1030之3 條之規定，原告不得向被告丁○○、乙○○請求
    返還所受領之存款，而原告對被告已無債權，亦無從行使代
    位權，請求確認被告間之存款移轉行為無效，並請求被告丁○○、乙○○將受領之存款返還予被告丙○○，再由原告代
    為收受。從而，原告先位及備位之訴均無理由，應予駁回。
    原告假執行之聲請亦失所附麗，應併予駁回。
十、據上論結，本件原告之訴為無理由，爰依民事訴訟法第385
    條第1 項前段、第78條，判決如主文。
中    華    民    國    95    年    7     月    4     日
                  民事第二庭    法  官  趙思芸
以上正本係照原本作成
如對本判決上訴，須於判決送達後20日內向本院提出上訴狀
中    華    民    國    95    年    7     月    4     日
                                書記官  朱克文
附表：
┌──┬───────────────────────┐
│編號│    財產                                      │
├──┼───────────────────────┤
│01  │  北港鎮○○段1296之8地號土地                 │
│不動│  同段1296之19地號土地                        │
│產  │  同段2788建號建物                            │
│    │  同段2789建號建物                            │
│    │  同段4661建號建物                            │
│    │ (上述建物門牌號碼為雲林縣北港鎮○○路39號)   │
├──┼───────────────────────┤
│02  │  車牌號碼3K-3288號BMW自小客車                │
│動產│                                              │
├──┼───────────────────────┤
│03  │  京城商業銀行存款4,056元                     │
│假扣│  台灣中小企業銀行存款41,747元                │
│押存│  華僑商業銀行133,668元                       │
│款  │  彰化商業銀行22,710元                        │
└──┴───────────────────────┘


司法院資訊處製作；財團法人民間司法改革基金會備份。
